臺灣高等法院臺南分院民事判決　九十一年度上易字第一二八號　Ｊ
　　　上　訴人即
　　　被　上訴人　乙　○○○
　　　即　上訴人　甲　○○○
右當事人間因侵權行為損害賠償事件，兩造對於中華民國九十一年四月九日台灣雲林
地方法院第一審判決（九十年度訴字第五五九號）分別提起上訴，本院判決如左：
      主　 文
兩造上訴均駁回。
訴訟費用由兩造各自負擔。
    　事   實
甲、上訴人即被上訴人乙○○○（下稱乙○○○）部分：
一、聲明：
  I、本訴部分：
    (一)原判決不利於乙○○○部分廢棄。
    (二)右廢棄部分，被上訴人甲○○○應再給付乙○○○新台幣（下同）伍拾陸萬玖
      仟肆佰捌拾壹元，及自第一審起訴狀繕本送達被上訴人甲○○○之翌日起至清
      償日止，按年息百分之五計算之利息。
    (三)第一、二審訴訟費用由被上訴人甲○○○負擔。
  II、反訴部分：
    (一)原判決不利於乙○○○部分廢棄。
    (二)右廢棄部分，被上訴人甲○○○在第一審之反訴駁回。
    (三)第一、二審訴訟費用由被上訴人甲○○○負擔。
二、陳述：與原判決記載相同。
三、證據：除援引第一審所提之證據外，補提九十年二月九日財團法人若瑟醫院診斷
    證明書影本、九十年二月二十一日若瑟醫院診斷證明書影本各一份，並聲請向若
    瑟醫院函查九十年二月二十一日診斷證明書所載之左尺骨骨折，與其於九十年二
    月九日所受之傷害有無因果關係，及上訴人在九十年二月九日時之身體活動能力
    如何？
乙、被上訴人即上訴人甲○○○（下稱甲○○○）部分：
一、聲明：
  I、本訴部分：
    (一)原判決不利於甲○○○部分廢棄。
    (二)右廢棄部分，乙○○○在第一審之訴及其假執行聲請均駁回。
    (三)第一、二審訴訟費用均由乙○○○負擔。
  II、反訴部分：
    (一)原判決不利於甲○○○部分廢棄。
    (二)右廢棄部分，乙○○○應再給付甲○○○伍拾捌萬伍仟元，及自民國九十一年
      一月一日起至清償日止，按年息百分之五計算之利息。
    (三)第一、二審訴訟費用均由乙○○○負擔。
二、陳述：除與原判決記載相同者，茲引用之外，補稱：
（一）乙○○○於原審附帶民事訴訟起訴稱：乙○○○為甲○○○之兄嫂，於民國九
      十年二月九日十五時三十分許，甲○○○、林岸夫妻二人竟相偕至乙○○○位
      於雲林縣褒忠鄉潮厝村潮厝六號之老家，基於共同傷害乙○○○身體之故意，
　　　由林岸搶走其手上之拐杖，且口出「幹你娘」等語辱罵乙○○○，並抓住其雙
　　　手讓甲○○○以拐杖毆打其手腳，致伊受有左腕瘀傷等傷害云云。然乙○○○
　　　告訴林岸與甲○○○共同傷害案件，林岸部分業經台灣雲林地方法院檢察署不
　　　起訴處分確定，有刑事卷所附之台灣高等法院台南分院檢察署九十年度議字第
　　　二九七號處分書可稽，從而甲○○○並無與林岸共同對乙○○○為侵權行為，
　　　乙○○○對此部分之主張及陳述即屬無據。
（二）乙○○○及其夫林界涼於八十二年間共有土地判決分割確定後，仍繼續占用甲
      ○○○之夫林岸分得之坐落雲林縣褒忠鄉○○段二六三地號之土地，拒不搬遷
      ，林界涼係分得坐落同上段二六三之一四地號土地，乙○○○及其夫林界涼不
      但拒絕將二六三地號土地上老舊房屋拆除將土地返還林岸，而且更在二六三地
      號土地上挖掘糞坑。九十年二月九日十五時三十分許，在雲林縣褒忠鄉潮厝村
      潮厝六號林岸所有之土地上兩造相遇，乙○○○因甲○○○向其索討無權占用
　　　之土地而心生不悅，竟以穢語「幹你娘」辱罵甲○○○，致生口角，乙○○○
　　　竟不分清紅皂白以木質柺杖朝甲○○○頭部擊打，甲○○○以左手抵檔，乙○
　　　○○復以拐杖擊打甲○○○左大腿及左膝，致甲○○○受有(一)左側腕部瘀血三
　　　乘二公分(二)左大腿瘀血約二乘二公分心左膝破皮擦傷約一乘０．五公分之傷害
　　　，乙○○○觸犯之傷害罪刑亦經台灣高等法院台南分院九十年度上易字第一三
　　　二０號刑事判決確定在案。
（三）本件侵權行為乃在於乙○○○夫婦，無權占有甲○○○之夫林岸所有之土地而
      拒不返還，而甲○○○又遭乙○○○辱罵，繼之以拐杖擊打所引起，甲○○○
      之夫林岸之土地於判決分割確定多年後仍遭乙○○○夫婦無權占用，為免紛爭
      不得已另覓他處建屋居住並遷離原來住所，而任令自己土地閒置，心中倍覺冤
      屈，又無端受此傷害疼痛不堪，且遭乙○○○以拐杖在自已土地上擊打，名譽
      及尊嚴盡失，受有精神上之痛苦，實非筆墨所能形容，原審法院判給甲○○○
      之精神慰撫金只有二十五萬元，委實過低。
（四）乙○○○因本件侵權行為所受之傷害僅為「左腕瘀傷、左前臂瘀傷、左體部瘀
      傷、右大腿瘀傷、右膝瘀傷、右小腿瘀傷」，至於左尺骨骨折等傷害與本件侵
      權行為無關，故其所請求之下列醫療費用應予刪除：慈愛綜合醫院八十九年
      十一月三十日起至九十年六月九日止之醫療費用五八一九元劍龍國術館及萬
      全損傷接骨院支出之接骨費用六、三００元，治療費用九千六百元，若瑟醫院
      九十年二月十九日、二十二日之醫療費用五六四二元，二０二０元若瑟醫院
      九十年二月二十一日及同年六月九日之證明書費用計一００元，業經原審法院
      審認明確。
（五）乙○○○若未以拐杖擊打甲○○○，甲○○○亦絕無反擊之行為，鈞院應斟酌
      此一引起侵權行為之原因係來自於乙○○○，亦即乙○○○應受之非難程度大
      於甲○○○，據而酌減醫療費用及非財產上損害，甲○○○賠償之金額。
（六）乙○○○之左尺骨骨折，係其騎腳踏車在雲林縣褒忠鄉潮厝村潮厝一０一號門
      前道路上跌倒所致，與本件侵權行為無關，且若瑟醫院病歷資料中九十年二月
      九日並無尺骨骨折之記載。再者，骨折常伴隨疼痛，上訴人竟於本件侵權行為
      發生十日後始發覺受有左尺骨骨折之傷害，實屬可疑。本件侵權行為發生於民
      國九十年二月九日下午三時三十分許，上訴人係於發生當天下午七時三十一分
      至若瑟醫院門診就醫，但據上訴人在原審提出醫療費用單據中，其於九十年二
　　　月八日，即因左手骨斷至設於雲林縣西螺鎮○○里○○路四二三號劍龍國術館
　　　就醫，此有該國術館出具之證明書可稽。由兩家醫療院所之就醫時間可知左尺
　　　骨骨折與本件侵權行為無關。
三、證據：除援引第一審所提之證據外，補提財團法人天主教若瑟醫院函影本、證明
    書影本各一份。
丙、本院依職權向財政部財稅資料中心函查兩造八十九年度之所得稅申報及財產歸戶
　　資料。
    　理　　由
一、本件乙○○○於原審起訴主張：甲○○○與其夫林岸於民國九十年二月九日下午
    三時三十分許至伊住處，由林岸搶走伊手上之枴杖，並抓住伊雙手讓甲○○○以
　　枴杖毆打伊手腳，致伊受有左腕、左前臂、左髖部、右大腿、右膝、右小腿等處
　　瘀傷及左尺股骨折等傷害；伊因上開傷害支出醫療費用三萬五千三百十一元，且
　　身體精神甚為痛苦，爰請求甲○○○賠償精神慰撫金八十萬元，總計為八十三萬
　　五千三百一十一元及法定遲延利息云云。甲○○○則以：伊係遭乙○○○以枴杖
　　擊打左大腿及左膝，致受有左側腕部、左大腿、左膝等傷害後，不得已出於正當
　　防衛之意思，加以反擊，本件侵權行為係由乙○○○惹起，應酌減醫療費用及非
　　財產上損害，另乙○○○所受尺骨骨折之傷害係其騎腳踏車跌倒所致，與本件侵
　　權行為無關，故慈愛醫院、若瑟醫院於九十年二月十九、二十二日之醫療費用及
　　在劍龍國術館、萬全損傷接骨院就醫支出治療接骨費用均應刪除等語，資為抗辯
　　。
二、甲○○○並於原審提起反訴主張：伊向乙○○○索討由其無權占有之土地，竟遭
    乙○○○以枴杖擊打左大腿及左膝，致受有左側腕部瘀血、左大腿瘀血、左膝破
    皮擦傷等傷害；乙○○○所犯傷害罪行亦經判刑確定在案，伊因乙○○○之擊打
    成傷共支出醫療費用一千一百三十九元，且受有身體及精神上之痛苦，並請求精
    神慰撫金八十三萬五千元，合計為八十三萬六千一百三十九元，因而請求乙○○
    ○賠償該金額及其法定遲延利息等語；乙○○○則以本訴之主張資為抗辯。
三、查本件兩造於九十年二月九日下午三時三十分許互毆，甲○○○因而受有左側腕
    部瘀血、左大腿瘀血、左膝破皮擦傷等傷害；乙○○○則受有左腕瘀傷、右前臂
    瘀傷、左髖部瘀傷、右大腿瘀傷、右膝瘀傷、右小腿瘀傷等情，為兩造所不爭執
    ，並有若瑟醫院函覆病歷資料附卷及驗傷診斷證明書附於刑事卷可稽。而兩造因
    互毆所涉傷害犯行，亦經本院九十年度上易字第一三二０號刑事判決分別判處乙
    ○○○拘役二十日、判處甲○○○拘役三十日確定在案，有本院上開刑事案卷可
    考，自堪信為真實。甲○○○雖主張其係正當防衛，不負損害賠償之責云云，惟
    為乙○○○所否認，甲○○○復未舉證證明，空言主張正當防衛，並泛稱本件侵
    權行為係由乙○○○惹起云云，尚不足採。
四、按因故意或過失，不法侵害他人之權利者，負損害賠償責任；不法侵害他人之身
    體、健康者，被害人雖非財產上之損害，亦得請求賠償相當之金額。民法第一百
    八十四條第一項前段及第一百九十五條第一項前段分別定有明文。本件兩造因互
    毆而各受有前開傷害，已如前述。是乙○○○、甲○○○分別本於侵權行為之法
    律關係請求賠償醫藥費及非財產上之損害，揆諸前揭法條規定，核無不合。茲就
    兩造之請求有無理由分述如后：
 甲、關於乙○○○請求部分：
（一）醫療費用部分：
      乙○○○固提出醫療費用收據十一份為證（原審附民卷第七至十五頁），主張
      其醫療費用為三萬五千三百十一元云云，惟關於附表一編號4.及編號6.所示單
      據之證書費用支出合計共一百元部分，非因醫療必要之支出，此部分應予扣除
      ；另關於乙○○○左尺骨骨折之傷害部分，乙○○○雖主張係遭甲○○○毆打
      所致云云，惟查乙○○○於兩造互毆當日（九十年二月九日）前往若瑟醫院就
      醫時，病歷資料內容僅記載：「左腕瘀傷、左前臂瘀傷、左髖部瘀傷、右大腿
      瘀傷、右膝瘀傷、右小腿瘀傷」等語，並未有左尺骨骨折之記載；而觀諸乙○
      ○○所提劍龍國術館鍾坤岩出具之證明書記載：「乙○○○，女、六十九歲，
      因左手骨斷，在民國九十年二月八日來本館接骨治療：：」等語，查本件兩造
      互毆係發生於九十年二月九日，乙○○○既早於九十年二月八日即至劍龍國術
      館鍾坤岩處接骨治療左手骨骨折，則其左手骨骨折之傷害顯非於九十年二月九
      日與甲○○○互毆時所致。是若瑟醫院九十一年七月四日（九一）若瑟醫字第
      ０七０九號函覆本院稱：「患者（乙○○○）依Ｘ光判斷於二月九日時左尺骨
      即有損傷，後追蹤Ｘ光片有骨折現象，給予石膏固定：：」云云，其診斷固屬
      實情，惟查乙○○○於九十年二月八日即因左手骨骨折至劍龍國術館鍾坤岩處
      就醫已如前述，其於九十年二月九日至若瑟醫院就醫時經發現左尺骨有損傷乃
　　　屬當然，其診斷不能證明乙○○○左尺骨骨折係甲○○○毆擊所致。是乙○○
　　　○請求因骨折而支出之醫療費用部分（即附表一編號3.、編號5.之若瑟醫院門
　　　診收據、及編號11.慈愛醫院收據部分），即屬無據，應予扣除；又本件乙○○
　　　○左手骨骨折之傷害既非於九十年二月九日與甲○○○互毆時所致，是其就另
　　　因骨折之傷害所提出之如附表一編號7.劍龍國術館收據及編號8.萬全接骨所收
　　　據所示之支出，亦無從據以請求，是就該部分費用，亦應扣除。綜上，乙○○
　　　○所得請求之醫療費用為其在若瑟醫院於九十年二月九日、同年二月十二日及
　　　同年月二十一日所支出合計二千九百元之費用，並蔡醫院自九十年二月十三日
　　　起至同年月十七日之二千九百三十元費用，總計為五千八百三十元（詳如附表
　　　一所示），逾此部分之請求，即不應准許。
（二）非財產上之損害精神慰撫金部分：
      乙○○○主張因受上開傷害受有精神痛苦請求甲○○○賠償精神慰藉金八十萬
      元，查乙○○○受有「左腕瘀傷、左前臂瘀傷、左髖部瘀傷、右大腿瘀傷、右
      膝瘀傷、右小腿瘀傷」之傷害，其身心自受有痛苦，乙○○○請求甲○○○賠
      償非財產上損害精神慰藉金，洵無不合。查兩造為妯娌親戚關係，乙○○○為
      國小畢業從事家管，甲○○○不識字以種田為業，業據兩造到庭陳明在卷，本
      院審酌乙○○○受傷情形及兩造間經濟、身分、地位等一切情狀，認應以二十
      六萬元為適當。
（三）綜上所述，本件乙○○○基於侵權行為之法律關係請求甲○○○給付金額，共
      計二十六萬五千八百三十元（５８３０＋２６００００＝２６５８３０），逾
      此部分之請求，不應准許。
 乙、關於甲○○○請求部分：
（一）醫療費用部分：
      甲○○○主張因上開傷害診治計支出醫療費用一千一百三十九元，業據其提出
      醫療費用收據五張為證，並為乙○○○所不爭執，且核為醫療上之必要支出，
      是就甲○○○此部分請求，應予准許。
（二）非財產上之損害精神慰撫金部分：
      甲○○○主張因受上開傷害受有精神痛苦請求乙○○○賠償精神慰藉金八十三
      萬六千一百三十九元，查甲○○○受有「左側腕部瘀血、左大腿瘀血、左膝破
      皮擦傷」等傷害，其身心自受有痛苦，甲○○○請求乙○○○賠償非財產上損
　　　害之精神慰藉金，洵無不合。查兩造為妯娌親戚關係，甲○○○不識字以種田
　　　為業，乙○○○為國小畢業從事家管，業據兩造到庭陳明在卷，本院審酌甲○
　　　○○受傷情形及兩造間經濟、身分、地位等一切情狀，認應以二十五萬元為正
　　　當。
（三）綜上所述，甲○○○基於侵權行為之法律關係請求乙○○○給付於二十五萬一
      千一百三十九元範圍內，應予准許，逾此部分之請求，則屬無據。
六、從而，兩造分別基於侵權行為之法律關係請求對造賠償其損害：乙○○○請求甲
    ○○○給付二十六萬五千八百三十元，及自起訴狀繕本送達翌日（即九十年六月
    二十二日）起，至清償日止之法定遲延利息部分，為有理由，應予准許，逾此部
    分之請求，即無所據。甲○○○請求乙○○○給付二十五萬一千一百三十九元，
    及自起訴狀繕本送達翌日（即九十一年一月一日）起，至清償日止之法定遲延利
    息部分，亦屬有據，應予准許，逾此部分之請求，即非有據。原審因而分別判命
    甲○○○應給付乙○○○二十六萬五千八百三十元及其法定遲延利息；判命乙○
    ○○應給付甲○○○二十五萬一千一百三十九元及其法定遲延利息，並就准許部
    分，依兩造之聲請，分別為假執行及免為假執行之宣告；就不應准許部分，因其
    假執行之聲請無所附麗，駁回其聲請，經核並無違誤。兩造各就其敗訴部分，提
    起上訴，指摘原判決不當，求予廢棄改判，為無理由，均應予駁回。
七、本件事證已臻明確，兩造其餘攻擊、防禦方法，於判決結果不生影響，爰不另一
    一贅敘，併此說明。
據上論結，本件兩造之上訴均為無理由，依民事訴訟法第四百四十九條第一項、第七
十八條，判決如主文。
中　　　華　　　民　　　國　　九十一　　年　　　十　　　月　　　一　　　日
　　　　　　　　　　　　　　　　　　臺灣高等法院臺南分院民事第二庭
~B1審判長法官　吳　　志　　誠
~B2　　　法官　李　　文　　賢
~B3　　　法官　楊　　省　　三
右為正本係照原本作成。
不得上訴。
中　　　華　　　民　　　國　　九十一　　年　　　十　　　月　　　二　　　日
~B法院書記官　謝　　淑　　玉
  附表一：乙○○○之醫療費用明細：
 ┌──┬───────┬────────────────────────┐
 │編號│金額（新台幣）│   備                     註                    │
 ├──┼───────┼────────────────────────┤
 │ 1. │ １１４０     │  若瑟醫院九十年二月九日門診收據                │
 ├──┼───────┼────────────────────────┤
 │ 2. │ １７１０     │  若瑟醫院九十年二月十二日門診收據              │
 ├──┼───────┼────────────────────────┤
 │ 3. │ ５６４２     │  若瑟醫院九十年二月十九日門診收據（應予扣除）  │
 ├──┼───────┼────────────────────────┤
 │ 4. │ １００       │  若瑟醫院門診收據（其中證書費５０元應予扣除）  │
 ├──┼───────┼────────────────────────┤
 │ 5. │ ２０２０     │  若瑟醫院九十年二月二十二日門診收據（應予扣除）│
 ├──┼───────┼────────────────────────┤
 │ 6. │ ５０         │  證書費（應予扣除）                            │
 ├──┼───────┼────────────────────────┤
 │ 7. │ ６３００     │  劍龍國術館收據（無法證明係因本件侵權行為所致）│
 ├──┼───────┼────────────────────────┤
 │ 8. │ ９６００     │  萬全接骨院收據（無法證明係因本件侵權行為所致）│
 ├──┼───────┼────────────────────────┤
 │ 9. │ ２２３０     │  蔡醫院醫療費用收據                            │
 ├──┼───────┼────────────────────────┤
 │ 10. │ ７００       │  蔡醫院醫療費用收據                            │
 ├──┼───────┼────────────────────────┤
 │ 11. │ ５８１９     │  慈愛醫院收據（無法證明係因本件侵權行為所致）  │
 ├──┼───────┼────────────────────────┤
 │合計│ ５８３０     │  扣除右表編號3.、4.、5.、6.、7.、8.、11.後總和  │
 └──┴───────┴────────────────────────┘
  附表二：甲○○○之醫療費用明細：
 ┌──┬───────┬────────────────────────┐
 │編號│金額（新台幣）│   備                     註                    │
 ├──┼───────┼────────────────────────┤
 │ 1. │ ３２７       │  三仁醫院藥品負擔收據                          │
 ├──┼───────┼────────────────────────┤
 │ 2. │ ８０         │  三仁醫院掛號費收據                            │
 ├──┼───────┼────────────────────────┤
 │ 3. │ ３２１       │  三仁醫院藥品負擔收據                          │
 ├──┼───────┼────────────────────────┤
 │ 4. │ ８０         │  三仁醫院掛號費收據                            │
 ├──┼───────┼────────────────────────┤
 │ 5. │ ３３１       │  三仁醫院門診收據                              │
 ├──┼───────┼────────────────────────┤
 │合計│ １１３９     │                                                │
 └──┴───────┴────────────────────────┘
